臺灣臺北地方法院民事判決　九十一年度簡上字第二一○號
　　上　訴　人　　丙○○
　　被　上訴人　　甲○○
　　訴訟代理人　　吳武川律師
　　複　代理人　　乙○○
右當事人間請求給付會款事件，上訴人對於中華民國九十一年一月二十一日本院台北
簡易庭九十年度北簡字第一○三八四號第一審判決提起上訴，本院判決如左：
    主  文
上訴駁回。
第二審訴訟費用由上訴人負擔。
    事  實
甲、上訴人方面：
一、聲明：
（一）原判決廢棄。
（二）被上訴人在第一審之訴及假執行之聲請均駁回。
（三）第一、二審訴訟費用由被上訴人負擔。
二、陳述：除與原審判決書所載相同者，茲予引用外，補稱：
（一）被上訴人共參加上訴人所召集互助會四會，皆口頭授權證人陳佩宜（原名陳淑
      妍）先與上訴人處理，抵銷證人欠款後，再請被上訴人立據表明已收取會款。
      本件為第四個會，亦由被上訴人告知將其會款債權與陳佩宜積欠上訴人之借款
      債務互抵，若無被上訴人之授權，上訴人絕不會將其手中之債權憑證即本票返
      還予陳佩宜。本件之所以未由被上訴人另立收據以證明本件債務互抵之事實，
      係因被上訴人托詞為免造成二次取款之疑慮，故由陳佩宜簽同意書即可，上訴
      人信以為真，始未要求被上訴人開立收據。若被上訴人未同意互抵之事，何以
      其自九十年一月二十九日起近五個月來未曾向上訴人請求給付會款？
（二）九十一年一月二十九日同意書及九十年七月二十五日切結書，皆係陳佩宜出於
      自由意志而簽立，上訴人並未以不正當之方法逼迫。被上訴人主張未與證人熊
      美玉、戴昌文聯絡亦非實在。陳佩宜向上訴人所借之款，係上訴人向熊美玉借
      得。
（三）九十年六月十五日上訴人寄發予陳佩宜存證信函中所提及之借款新台幣（下同
      ）三十萬元及會款二十五萬元，及九十年六月上訴人至台灣士林地方法院針對
      陳佩宜之三十萬元借款債務聲請核發支付命令，均與本件證人陳佩宜另欠之借
      款三十二萬元無關。
三、證據：除援用原審之立證方法外，補提切結書、台灣士林法院筆錄、台灣高等法
    院九十一年度上易字第三一七號民事判決、證人陳佩宜於台灣士林地方法院九十
    年度訴字第一二九三號答辯狀、台灣士林地方法院九十年度訴字第一二九三號清
    償借款事件九十年十一月二十七日筆錄、九十年度促字第一六三六○號支付命令
    、九十一年度上易字第三一七號清償借款事件九十一年七月三十一日筆錄等件（
    以上皆影本）為證，並聲請調取九十年一月五日至同年一月三十一日電話號碼0
    0000000之發話紀錄、00000000之收話紀錄，傳訊證人熊美玉、
    陳佩宜、戴昌文。
乙、被上訴人方面：
一、聲明：駁回上訴。
二、陳述：除與原審判決書所載相同者，茲予引用外，補稱：
（一）上訴人於另案之證詞指稱被上訴人曾授權證人陳佩宜代為處理會款之情事，惟
      查陳佩宜於九十年十月十二日原審言詞辯論筆錄中之證詞：「我沒有拿到三十
      二萬元，被上訴人並沒有授權我會款的事情」可知，被上訴人並未授權陳佩宜
      代為處理會款事宜，況且，縱然被上訴人曾授權陳佩宜代為處理第二、三會之
      會款，亦不表示被上訴人仍會委託陳佩宜代為處理第四會之會款，實則，每次
      會款均由上訴人親自以匯款匯予被上訴人，並未假手他人，亦未授權陳佩宜代
      為處理，尾會的會款除非被上訴人授權他人處理，否則上訴人當然應直接交付
      予被上訴人，上訴人豈可推託已透過陳佩宜交予被上訴人，而拒絕給付被上訴
      人會款。
（二）上訴人未曾與訴外人熊美玉及戴昌文聯絡，況縱如上訴人所稱，因上訴人不便
      接聽電話而與熊美玉及戴昌文聯絡，被上訴人對於陳佩宜與上訴人、證人熊美
      玉之間債權債務關係並不知情，亦不可能要求熊美玉及戴昌文把本票還給陳佩
      宜。而上訴人亦未曾同意以其尾會會款抵銷陳佩宜之債務。縱認被上訴人對陳
      佩宜、上訴人、熊美玉之間債權債務關係知情，其亦不可能在明知陳佩宜尚有
      會款無法還清之情況下，還願意用自己的會款債權去抵銷陳佩宜之債務。此外
      ，被上訴人在取得第二、三會會款時，皆應上訴人之要求簽立收據交上訴人收
      執，若上訴人主張為真，其為何不比照前期模式要求被上訴人開立收據？事實
      上，被上訴人並未同意以其尾會會款抵銷陳佩宜積欠上訴人之債務，上訴人以
      其將本票交給陳佩宜等情事做為抗辯，誠屬不實。
（三）對照證人陳佩宜於原審及本院之證詞，前後一致，並無不實，其對於切結書及
      同意書為其所親筆簽名一節未曾否認，然證稱係受上訴人脅迫而簽立，是以該
      切結書、同意書之內容實非出自陳佩宜之真意。雖上訴人以另案陳佩宜之同事
      黃湘玲及李皓明之證詞，欲證明陳佩宜並未受到脅迫，然依上開二人之證詞，
      均只知道上訴人曾到公司找陳佩宜，但對陳佩宜當時是否有受到上訴人脅迫之
      情事均不清楚，實不能以此做為陳佩宜當時是否受到上訴人脅迫之證據，從而
      ，自難謂該切結書及同意書係出自陳佩宜之真意。縱認該同意書、切結書為真
      正，亦僅為陳佩宜個人所簽立，被上訴人並不知情，對於陳佩宜、上訴人間所
      約定債務之承擔亦未曾同意，該同意書及切結書對被上訴人不生效力，上訴人
      仍應將會款交付予被上訴人。而自上訴人積欠會款開始，被上訴人即陸續向上
      訴人請求會款之給付，復因上訴人不斷藉詞推諉，被上訴人認其拖欠過久，始
      起訴請求，其所為係合法權利行使，並無不合情理之處。
三、證據：除援用原審之立證方法外，補提收據影本二紙為證。
    理  由
一、本件被上訴人起訴主張：上訴人於民國八十七年二月五日以被上訴人本人及訴外
    人曾怡君名義參加上訴人為會首所召集之互助會四會，期間自八十七年二月五日
    起至九十年一月五日止，每一會份會款一萬元，共三十六會，於每月五日開標，
    採內標制，迄八十九年十二月止被上訴人已標取會款三次，仍餘一活會未參與競
    標，依約被上訴人應於九十年一月十一日收取尾會會款共三十五萬元，扣除被上
    訴人應繳死會三萬元，上訴人尚積欠被上訴人會款三十二萬元，屢經被上訴人催
    討，上訴人均置之不理，迄未清償，爰請求判命上訴人應給付被上訴人三十二萬
    元及自九十年一月十二日起至清償日止，按年息百分之五計算之利息。上訴人則
    以：其原應給付被上訴人之會款三十二萬元，業已償還，因被上訴人好友陳佩宜
    積欠上訴人借款三十二萬元，被上訴人要求上訴人二筆款項互抵，上訴人即將原
    持有陳佩宜簽發之本票歸還之，被上訴人不得再向上訴人訴請給付等語，資為抗
    辯。
二、被上訴人主張之事實，業據其提出與所述相符之互助會會單影本一件、會款收據
    影本二件、匯款單影本七件為證。上訴人對於積欠上訴人會款三十二萬元一節雖
    不爭執，然抗辯該筆款項業經被上訴人同意，與證人陳佩宜另積欠上訴人之借款
    三十二萬元互相抵銷而清償完畢云云。按二人互負債務，而其給付種類相同，並
    均屆清償期者，各得以其債務，與他方之債務，互相抵銷，民法第三百三十四條
    前段定有明文，亦即抵銷必須二債務之主體相同，始得為之；又第三人與債權人
    訂立契約承擔債務人之債務者，其債務於契約成立時，移轉於該第三人，民法第
    三百條亦有規定。現上訴人所辯上訴人積欠被上訴人之會款三十二萬元與證人陳
    佩宜積欠上訴人欠款三十二萬元二筆債務之主體並不相同，故非單純屬民法上規
    定之抵銷，上訴人對此法律用語之引用雖有誤會，然無礙其事實上之抗辯。從而
    ，依兩造陳述觀之，本件所應審究者厥為：被上訴人是否與上訴人訂立契約，同
    意承擔證人陳佩宜對上訴人之借款債務，再以之與其對上訴人之會款給付請求權
    互為抵銷？
三、經查：
（一）按當事人主張有利於己之事實者，就其事實有舉證之責任，民事訴訟法第二百
      七十七條前段定有明文。上訴人抗辯被上訴人業已同意承擔證人陳佩宜之借款
      債務等情，既為被上訴人所否認，上訴人就此應負舉證之責。
（二）上訴人雖舉證人陳佩宜及其所簽發之同意書、切結書為證，惟該同意書內容為
      ：「陳淑妍（即陳佩宜更名前之原名）同意將欠熊美玉新台幣參拾貳萬元正直
      接轉還給甲○○抵會款（尾會），恐口說無憑，特立此書。」，二紙切結書上
      則分別載明：「陳淑妍承認已和甲○○將尾款處理妥且已將款交予甲○○無誤
      ，恐口說無憑，特立此據。」「陳淑妍確定於九十年一月二十九日將欠熊美玉
      之本票金額參拾貳萬元收回，因已與甲○○將尾款處理妥，甲○○本人也同意
      由陳淑妍直接將該款償還。」，有上開同意書、切結書附卷可證。姑不論證人
      陳佩宜簽立同意書、切結書時是否出於自願，或係受上訴人脅迫始簽立，簽立
      同意書、切結書之人既為證人陳佩宜，並非被上訴人本人，充其量僅得代表證
      人陳佩宜個人意思，已難用以證明被上訴人確係同意承擔證人陳佩宜之債務。
      況證人陳佩宜就被上訴人並未授權其處理會款之事，其雖有欠上訴人錢，但與
      本件無涉等情，已於原審證述明確（見原審卷第五九、六十頁），復於本院證
      稱：其確有簽本票，至今尚未還上訴人錢，其並未將被上訴人應得之會款三十
      二萬元交予被上訴人，被上訴人亦未同意以其欠上訴人之債務與上訴人積欠被
      上訴人之會款債務互為抵銷等語（見本院九十一年七月十一日準備程序筆錄）
      ，益徵被上訴人確係未曾同意承擔證人陳佩宜對上訴人之借款債務。至若證人
      陳佩宜何以於切結書上向上訴人表明被上訴人同意之旨，而其與上訴人間之借
      款債務究竟如何處理，係其二人間之事，與被上訴人無涉，自不得以此拘束被
      上訴人。
（三）上訴人另稱被上訴人就本件互助會共有四會，前二、三會被上訴人皆授權證人
      陳佩宜代為領取會款，且皆有部分會款用以抵償證人陳佩宜對上訴人之債務，
      被上訴人亦開立收據，顯見尾會部分其亦授權證人陳佩宜處理云云。然縱認被
      上訴人前二、三會皆有授權證人陳佩宜代為領取會款，並同意證人陳佩宜以部
      分會款抵償其積欠上訴人之債務，然第四會即尾會既與第二、三會金額互相獨
      立，能否謂第四會被上訴人亦有授權證人陳佩宜處理，並進而同意承擔證人陳
      佩宜之債務、並與上訴人之會款債務抵銷，已有疑問。況被上訴人於收受前二
      、三會之會款後，皆開立收據交上訴人收持，有收據二紙在卷可稽，則若本件
      尾會部分被上訴人同意承擔證人陳佩宜之債務而與之抵銷，即等同上訴人應給
      付被上訴人之會款業已清償，被上訴人亦應循同前例開立收據予上訴人，惟本
      件並無被上訴人開立予上訴人之尾會會款收據。又針對被上訴人飾詞推諉故意
      不開立收據、尾會部分確實授權證人陳佩宜處理等情，上訴人皆未能舉證以實
      其說，是上訴人上開主張，亦不足採信。
（四）上訴人另抗辯：被上訴人曾多次電話告知上訴人將證人陳佩宜簽發之本票返還
      予證人，若非被上訴人同意承擔並抵銷債務，其自不會聽從被上訴人之指示將
      本票返還云云，並舉證人熊美玉、戴昌文為證。然查：上訴人之所以將本票返
      還證人之原因，容有多種可能，自難謂確係出於被上訴人之請求，縱認被上訴
      人曾告知上訴人請其返還本票，其或有可能係代他人轉達，或出於其他因素，
      且返還本票並不足以消滅證人陳佩宜之借款債務，自不能以此即認被上訴人有
      同意承擔證人陳佩宜債務之意。證人熊美玉證稱曾接獲上訴人電話指示要求其
      將本票返還予證人，當作債務抵銷等語，惟證人熊美玉係上訴人之妹妹，上訴
      人借予證人陳佩宜之款項係其向證人熊美玉所借得，亦為上訴人自陳在卷，則
      證人熊美玉對本件事實陳述，難免有偏頗之虞。此外，上訴人請求調閱之電話
      通聯紀錄因已逾保存期限而無以查復，有中華電信股份有限公司九十一年十月
      二十二日信行五字第91C8201356號函附卷可證，上訴人復自承證人戴昌文對其
      所召集之互助會、其與證人陳佩宜間之債權債務關係皆不知情，從而，上訴人
      所舉上開證據，皆未能為其有利之認定。另被上訴人對上訴人起訴請求本件會
      款之日，雖自其得收取會款之日起算已歷五個月餘，然債權人欲實現其債權時
      ，通常皆會先向債務人私下請求，甚或予以一定之寬限期，非必然立即訴諸訴
      訟一途，故被上訴人未立即起訴請求，與常情並無違背，自不得以此即認上訴
      人所辯為真。
（五）由上可知，上訴人主張被上訴人已同意承擔證人陳佩宜對上訴人之借款債務，
      並進而抵銷本件會款債務云云，實不足採。
四、綜上，上訴人既無法證明被上訴人業已同意承擔證人陳佩宜對上訴人之借款債務
    ，而與上訴人成立債務承擔契約，又未能舉證證明其積欠被上訴人之三十二萬元
    會款債務已經清償完畢，其拒絕給付會款，即無理由。原審判決上訴人如數給付
    ，並依法為假執行及免為假執行之宣告，於法並無不合，上訴意旨指摘原判決不
    當，求予廢棄改判，為無理由，應予駁回。
五、本件事證已臻明確，兩造其餘主張及攻擊防禦方法，核與判決結果無影響，爰不
    一一論述，附此敘明。
六、據上論結，本件上訴為無理由，依民事訴訟法第四百三十六條之一第三項、第四
    百四十九條第一項、第七十八條，判決如主文。
中　　　華　　　民　　　國　　九十一　　年　　 十二　　 月　　二十七　　日
                                        民事第二庭審判長法  官  丁蓓蓓
                                                        法  官  洪純莉
                                                        法  官  劉素如
右為正本係照原本作成
本判決不得上訴
中　　　華　　　民　　　國　　九十一　　年　 　十二　 　月　　二十七　　日
　　　　　　　　　　　　　　　　　　　　　　　　　　　　法院書記官　劉芳菊
